【裁判字號】    95,判,1094
【裁判日期】    950720
【裁判案由】    有關農業事務
【裁判全文】
最  高  行  政  法  院  判  決
                                     95年度判字第01094號
上  訴  人  乙○○
                              送達代收人  丁○○
被 上訴 人  新竹縣竹北市公所
代  表  人  甲○○
參  加  人  丙○○
訴訟代理人  江肇欽律師
            黃淑琳律師
上列當事人間因有關農業事務事件，上訴人不服中華民國94年3
月15日臺北高等行政法院93年度訴字第412號判決，提起上訴。
本院判決如下：
    主  文
上訴駁回。
上訴審訴訟費用由上訴人負擔。
    理  由
一、上訴人於民國92年7月29日委由律師向被上訴人請求撤銷其
    所核發之下列自耕能力證明書：（一）78年6月19日竹市建
    農字第8579號農地承受（出租）人自耕能力證明書。（二）
    79年6月29日竹市建農字第8867號農地承受（出租）人自耕
    能力證明書。（三）80年6月20日竹市建農字第8560號農地
    承受（出租）人自耕能力證明書。（四）86年7月8日竹市建
    字第13814號農地承受（出租）人自耕能力證明書（下稱系
    爭自耕能力證明書）被上訴人依內政部89年2月18日（89）
    台內地字第8964281號函釋停止適用「自耕能力證明書之申
    請及核發注意事項」等規定之意旨，以92年8月6日竹市農字
    第0920018639號函否准上訴人之申請。上訴人不服，提起訴
    願，遭決定駁回，遂提起本件行政訴訟。
二、上訴人於原審起訴主張：自耕能力證明書為取得耕地之重要
    證明文件，並與私有農地所有權之變動息息相關。因此，核
    給不具農民身份資格之人以自耕能力證明書之行政處分，即
    與損害土地所有權人之權利或法律上之利益有關。被上訴人
    所發給之系爭自耕能力證明書，均已分別被參加人充作擅自
    移轉上訴人所有農地所有權之重要文書，是被上訴人之處分
    已損害及上訴人之權利或法律上之利益。其次，行政程序法
    係88年2月3日（嗣經更正為90年1月2日）經總統公布施行，
    上訴人於92年7月27日提出申請，亦無時效完成之問題。再
    者，參加人向被上訴人申請核給自耕能力證明書當時，事實
    上無自任耕作之事實。被上訴人竟分別核給如訴之聲明所示
    之自耕能力證明書予參加人之行政處分，顯已違反修正前土
    地法第30條第1項之強制規定，及內政部頒行之「自耕能力
    證明書之申請及核發注意事項」規定之消極資格要件。被上
    訴人所核發之系爭自耕能力證明書之行政處分顯有重大瑕疵
    ，應予撤銷。為此，求為判決撤銷原處分及訴願決定，並命
    被上訴人核給系爭自耕能力證明書之處分應予撤銷等語。
三、被上訴人則以：本件上訴人所欲撤銷之一部，乃新竹縣竹北
    市公所為核發自耕能力証明書之行政處分（下稱系爭處分）
    ，而其受處分之人為參加人而非上訴人，上訴人據以提起系
    爭處分之行政訴訟，其當事人即非適格。再者，系爭處分並
    非效力及於第三人之「第三人效力處分」，上訴人自不得以
    其自己名義就系爭處分據以提起行政訴訟。縱強認本件上訴
    人為系爭處分之利害關係人，按訴願法第14條第1項、第2項
    規定，系爭處分乃係分別於78年、79年、80年、86年所為，
    迄上訴人提起訴願之日92年8月13日，已顯逾得提起訴願之
    期間。且查內政部發布之「自耕能力証明書之申請及核發注
    意事項」，於86年8月8日前申請自耕能力証明書並無「無專
    任農耕以外之職業或勞動工作者」之要件限制，系爭處分係
    分別於78年、79年、80年及86年7月8日所為，故被上訴人所
    為之系爭處分，於法並無不合等語，作為抗辯。
四、原審審酌全辯論意旨及調查證據之結果，以：查自耕能力證
    明書之核發原係配合89年1月26日修正前土地法第30條關於
    私有農地所有權之移轉，其承受人以能自耕者為限之規定，
    以配合農地農有並自耕之政策，乃有農地承受人須先向鄉鎮
    市區公所申領該證明書之相關申請及作業規定。取得該等證
    明書者，即得據以表彰其承受特定土地後確能自任耕作之資
    格，是其性質核屬授益行政處分。又自耕能力證明書並不致
    使第三人有所負擔或受益，即非屬第三人效力處分。本件上
    訴人之於系爭自耕能力證明書而言，乃屬第三人，按本院75
    年判字第362號判例意旨，其必需以有保護其利益為目的之
    法規為基礎，始得謂因該處分發生法律上之利害關係，而產
    生撤銷請求權。上訴人主張該自耕能力證明書損害其權利或
    法律上之利益，無非以參加人以該證明書作為移轉原屬於其
    所有之農地為己有之重要文件，惟關於自耕能力證明書之核
    發並不至發生農地所有權之變動，所有權變動之發生乃基於
    權義雙方所為之債權、物權契約，如買賣、贈與及物權移轉
    契約等等，故上訴人以上開理由，主張其屬該自耕能力證明
    書之利害關係人云云，核不足採。則上訴人即非系爭自耕能
    力證明書之利害關係人，自無行政程序法第128條所規定之
    撤銷請求權。又關於請求撤銷已確定之行政處分之除斥期間
    ，依行政程序法第128條第2項規定，本件姑不論上訴人請求
    撤銷是否符合該條關於重開行政程序之要件規定，縱認其可
    請求，系爭自耕能力證明書之行政處分距今皆已逾5年期間
    ，依法上訴人並不得再行申請撤銷系爭行政處分等由，乃駁
    回上訴人在原審之訴。
五、上訴意旨略謂：按鄉鎮市區公所核發自耕能力證明書予申請
    人「純為承受特定私有農地」而為之，此一授益行政處分顯
    與特定農地所有權人有法律上之利害關係。上訴人為被上訴
    人核發系爭自耕能力證明書上所載欲「承受農地」之土地所
    有權人，自有法律上之利害關係。又參加人實質上確實欠缺
    「自任耕作」之事實及書證，亦足認被上訴人確實受參加人
    之詐欺，並致使原屬上訴人之私有農地遭偷過戶之侵害結果
    ，益證上訴人主張為法律上之利害關係人。其次，倘依原審
    認為核給自耕能力證明書為「授益行政處分」者，則該行政
    處分無異予「法律上欠缺承受農地積極資格或消極資格之人
    」以得承受農地之地位，該等行政處分當然即為直接促成侵
    害上訴人對被侵害土地之所有權之共同行為，豈能謂上訴人
    非法律上之利害關係人？況且，是否具有承受私有農地之積
    極資格乙節原屬應依實質審查之事項，苟受申請人詐欺致誤
    核給證明書者，就公文書具有「推定效力」之程序法上利益
    而言，無異予原應負積極舉證責任之人「免除」依法應負之
    積極舉證責任，就主張權利受侵害之利害關係人而言，無異
    「被迫負有提出反證以推翻推定效力之負擔」，前揭行政處
    分就被侵害人而言存在依法救濟之法律上之利害關係，原審
    實有判決不適用法規或適用不當之違背法令情事。次按行政
    程序法第128條第2項但書規定之五年時效，應自民國90年1
    月2日總統公布施行之翌日起算。上訴人於民國92年7月29日
    向被上訴人提出撤銷行政處分之申請，顯未逾5年時效期間
    。原審遽以各個行政處分作成之時起算，即有判決不適用法
    規或適用不當之違法，且原審就上訴人主張及駁斥被上訴人
    之答辯，竟未置一詞即逕為已逾5年時效論斷，亦有判決不
    備理由之違法。此外，是否「自任耕作」為「事實」之認定
    問題，核給自耕能力證明書僅生行政法上之效力，不能因此
    取得承受私有農地之資格。此與特許或授益之行政處分，顯
    然有間。原審認為核給自耕能力證明書為「授益行政處分」
    之法律見解，與司法院釋字第581號解釋抵觸，而有判決不
    適用法規或適用不當之違法，其判決當然違背法令等語。
六、本院按「行政處分於法定救濟期間經過後，具有下列各款情
    形之一者，相對人或利害關係人得向行政機關申請撤銷、廢
    止或變更之。但相對人或利害關係人因重大過失而未能在行
    政程序或救濟程序中主張其事由者，不在此限：一、具有持
    續效力之行政處分所依據之事實事後發生有利於相對人或利
    害關係人之變更者。二、發生新事實或發現新證據者，但以
    如經斟酌可受較有利益之處分者為限。三、其他具有相當於
    行政訴訟法所定再審事由且足以影響行政處分者。前項申請
    ，應自法定救濟期間經過後3個月內為之；其事由發生在後
    或知悉在後者，自發生或知悉時起算。但自法定救濟期間經
    過後已逾5年者，不得申請。」為行政程序法第128條所明定
    。所稱「法定救濟期間經過後」，係指行政處分因法定救濟
    期間經過後，不能再以通常之救濟途徑，加以撤銷或變更，
    而發生形式確定力者而言。本件系爭自耕能力證明書，係於
    78年至80年間核發，其法定救濟期間早已經過，而發生形式
    確定力。然依被上訴人90年12月27日90竹市農字第25666號
    函覆上訴人，略謂：「主旨：函覆台端申請影印本所核發丙
    ○○君四份『自耕能力證明書』之原案申請書及相關文件，
    如說明二，請查照。」「說明：一、依據台端90年12月2日
    申請書辦理。二、．．．民國78年、79年、80年案件已逾保
    存年限10年，歉難提供，檢附86年徐君自耕能力證明書申請
    書表及相關文件影本二件．．．」。上訴人復於原審審理中
    提出參加人於90年4月25日就臺灣新竹地方法院89年度重訴
    字第33號提呈於法院之民事答辯狀（二）主張參加人自62年
    7月迄今，均未從事農地耕種，更遑論自任耕作云云（見原
    判決第5頁、第6頁上訴人主張理由5）。足見上訴人至遲於
    90年12月2日申請系爭自耕能力證明書之原案申請書及相關
    文件之前，已知悉得否向被上訴人申請撤銷、廢止或變更之
    事由。上開法條第1項前段所定「法定救濟期間經過後3個月
    內」之申請期間，即應開始起算，殊無同條項後段適用之餘
    地。乃上訴人迨於92年7月29日委由代理人葉文昱律師函請
    被上訴人撤銷系爭自耕能力證明書，已逾3個月期間，揆諸
    首揭規定，上訴人申請撤銷系爭自耕能力證明書，復提起訴
    願及行政訴訟，即非法之所許，其實體上之爭執，自無從審
    究。原審認定上訴人並非系爭自耕能力證明書之利害關係人
    ，尚欠允洽（本院89年度判字第352號判決意旨參照）。又
    適用行政程序法第128條第2項但書規定，認系爭自耕能力證
    明書之行政處分詎今已逾5年，亦有可議。惟其駁回上訴人
    之起訴，其結論並無二致，仍應予以維持。上訴論旨猶執前
    詞指摘原判決違誤，為無理由，應予駁回。
據上論結，本件上訴為無理由，依行政訴訟法第255條第1項、第
98條第3項前段，判決如主文。
中    華    民    國    95    年    7     月    20    日
                  第二庭審判長法  官  廖  政  雄
                              法  官  鍾  耀  光
                              法  官  姜  仁  脩
                              法  官  簡  朝  振
                              法  官  胡  國  棟
以  上  正  本  證  明  與  原  本  無  異
中    華    民    國    95    年    7     月    20    日
                              書記官  張  雅  琴


司法院資訊處製作；財團法人民間司法改革基金會備份。
